臺灣高等法院民事判決
109年度重上字第214號
上  訴  人  陳慧美  
訴訟代理人  古乾樹律師（法扶律師）
被  上訴人  林明    
訴訟代理人  林鼎鈞  
            周聖謙  
複  代理人  陳立果  
被  上訴人  鍾隆騏  
訴訟代理人  沈志揚  
上列當事人間請求侵權行為損害賠償事件，上訴人對於中華民國
109年2月14日臺灣臺北地方法院108年度重訴字第538號判決提起
上訴，本院於110年2月23日言詞辯論終結，判決如下：
    主      文
上訴駁回。
第二審訴訟費用由上訴人負擔。
    事實及理由
壹、程序方面：
    按本於道路交通事故有所請求而涉訟者，依民國110年1月20
    日修正公布民事訴訟法第427條第2項第11款規定，不問其標
    的金額或價額一律適用簡易程序。修正之民事訴訟法簡易訴
    訟程序，依本施行法第12條第10項公告施行後，於修正前已
    繫屬之事件曾經終局裁判者，其法院管轄權及審理程序，適
    用修正前之規定。民事訴訟法施行法第4之1條第2款定有明
    文。查上訴人起訴請求被上訴人連帶給付侵權行為損害賠償
    ，係本於道路交通事故有所請求而涉訟，曾經原審於109年2
    月14日判決，上訴人不服提起上訴，依前揭說明本件應適用
    修正前之通常訴訟程序，合先敘明。
貳、實體方面：
一、上訴人主張：被上訴人林明（下稱其名）駕駛車牌號碼000-0000號自小客車自國道3號由北往南方向行駛，於106年11月30日下午2時4分許，行經臺北市○○區○道0號22公里0公尺處南向內側車道，本應注意車前狀況且保持適當行車安全距離，竟疏未注意，撞擊同向前方由訴外人許金昌駕駛之車牌號碼000-0000號自小客車，再往前推撞前方由訴外人周富源駕駛之車牌號碼0000-00號自小客車，復往前推撞前方由訴外人李宜學駕駛之車牌號碼0000-00號自小客車。又鍾隆騏（下稱其名，與林明合稱被上訴人）駕駛車牌號碼000-0000號自小客貨車撞擊林明之車輛車尾，鍾隆騏再遭伊乘坐由伊夫石忠雄駕駛之車牌號碼0000-00號自小客車追撞，嗣訴外人郭呈祥駕駛車牌號碼000-0000號自小客貨車車頭再撞擊石忠雄車輛之右側車身（即伊所乘坐之位置)，而發生連環追撞車禍（下稱系爭事故），伊因而受有脊椎第12節壓迫性骨折併脊髓狹窄及損傷之傷害（下稱系爭傷害），經原法院以108年度審交簡字第63號判決（下稱系爭刑事案件）判處被上訴人各犯過失傷害罪確定，爰依民法第184條第1項前段、第2項、第185條第1項、第191條之2第1項前段、第193條第1項、第195條第1項規定，請求被上訴人連帶賠償新臺幣（下同）756萬9,543元本息等語（未繫屬本院部分，不予贅述）。
二、被上訴人則以：
  ㈠林明部分：伊係撞擊前車後遭鍾隆騏車輛撞擊，縱使伊有保持行車安全距離，鍾隆騏、石忠雄、郭呈祥仍因未保持行車安全距離而接連撞擊前車，上訴人仍會因此受有系爭傷害，伊駕駛行為與上訴人所受系爭傷害無因果關係等語，資為抗辯。
  ㈡鍾隆騏部分：伊駕駛車輛行進於上訴人所搭乘石忠雄駕駛車
    輛前方，伊無對上訴人搭乘之後車有應注意、能注意而未注
    意之情形，伊無注意後車有無與伊保持安全距離之義務，亦
    不能注意使後車與伊保持安全距離，不應負賠償責任等語，
    資為抗辯。
三、原審判決上訴人全部敗訴，上訴人不服提起一部上訴，並聲
    明：㈠原判決關於駁回上訴人後開第2項之訴部分廢棄。㈡上
    開廢棄部分，被上訴人應連帶給付上訴人756萬9,543元，及
    自起訴狀繕本送達翌日起至清償日止，按年息5％計算之利息
    。㈢願供擔保請准宣告假執行。被上訴人則答辯聲明：㈠上訴
    駁回。㈡如受不利判決，願供擔保請准宣告免為假執行（原
    審駁回上訴人逾756萬9,543元本息請求部分，未據上訴人聲
    明不服，非本院審理範圍)。
四、兩造不爭執事項（見本院卷73至74、181頁）：
  ㈠林明駕駛車牌號碼000-0000號自小客車自國道3號由北往南方
    向行駛，於106年11月30日下午2時4分許，行經臺北市○○區○
    道0號22公里0公尺處南向內側，撞擊同向前方由許金昌【另
    經臺北地方檢察署（下稱臺北地檢署）檢察官以107年度偵
    字第23870號（下稱系爭偵查案件）為不起訴處分】駕駛之0
    00-0000號自小客車，許金昌所駕車輛再往前推撞前方由周
    富源（系爭偵查案件為不起訴處分）所駕駛車牌號碼0000-0
    0號自小客車，周富源所駕車輛復往前推撞前方由李宜學（
    系爭偵查案件為不起訴處分）所駕駛車牌號碼0000-00號自
    小客車。又鍾隆騏駕駛車牌號碼000-0000號自小客貨車撞擊
    林明車輛車尾，鍾隆騏車輛再遭石忠雄所駕駛、搭載上訴人
    之車牌號碼0000-00號自小客車追撞，嗣以送貨為業務之郭
    呈祥駕駛車牌號碼000-0000號自小客貨車車頭再撞擊石忠雄
    車輛之右側車身（即上訴人所乘坐之位置），而發生系爭事
    故，致上訴人受有系爭傷害。經系爭刑事案件判決林明過失
    傷害人，處有期徒刑5月，如易科罰金，以2,000元折算1日
    ，緩刑2年，並應給付上訴人25萬元，鍾隆騏過失傷害人，
    處有期徒刑5月，如易科罰金，以2,000元折算1日，緩刑2年
    ，並應給付上訴人25萬元確定。
  ㈡臺北市車輛行車事故鑑定委員會就系爭事故鑑定意見認林明
    、鍾隆騏、石忠雄、郭呈祥未保持行車安全距離同為肇事原
    因。
  ㈢上訴人於系爭刑事案件中同意將來民事判決確定後，若民事
    主文勝訴定讞金額高於25萬元，均應扣除刑事和解金25萬元
    ，但民事判決之主文、理由如已將25萬元扣除，則民事判決
    主文所呈現乃已扣除25萬元之金額，被上訴人等就25萬元均
    不得主張抵銷扣除；又若民事法院認定本案損害賠償總金額
    低於25萬元，被上訴人等就其差額不得請求返還。林明、鍾
    隆騏分別已於108年4月18日、108年4月11日給付上訴人各25
    萬元。
  ㈣上訴人因系爭事故已受領強制汽車責任保險金183萬7,588元
    ，應予扣除。
  ㈤被上訴人不爭執上訴人已支出醫療費用25萬5,699元、醫療器
    材費用1萬5,944元、救護車及計程車交通費2,930元、看護
    費用619萬6,377元。
  ㈥上訴人之使用人石忠雄就系爭事故發生有過失。
五、法院之判斷：
  ㈠按侵權行為所發生之損害賠償請求權，以有故意或過失不法
    侵害他人之權利為其成立要件，此觀民法第184條之規定自
    明。若其行為並無故意或過失，或其行為與損害之間無相當
    因果關係者，均無令負侵權行為損害賠償責任之可言。而所
    謂過失，係指行為人雖非故意，但按其情節，應注意、能注
    意而不注意，或對於侵權行為之事實，雖預見其發生，而確
    信其不發生者而言。又所謂相當因果關係，係指無此行為，
    雖必不生此損害，有此行為，通常即足生此損害，是為有因
    果關係，而如無此行為，必不生此損害，有此行為，通常亦
    不生此損害，自無因果關係之情形（最高法院87年度台上字
    第78號判決意旨參照）。又按道路交通安全規則第94條第1
    項規定，汽車在同一車道行駛時，除擬超越前車外，後車與
    前車之間應保持隨時可以煞停之距離，不得任意以迫近或其
    他方式，迫使前車讓道。復按高速公路及快速公路交通管制
    規則第6條第1項規定，汽車行駛高速公路及快速公路，前後
    兩車間之行車安全距離，在正常天候狀況下，依下列規定：
    小型車：車輛速率之每小時公里數值除以二，單位為公尺
    。
  ㈡上訴人主張：伊因被上訴人駕駛車輛未保持行車安全距離之
    過失受有系爭傷害云云。惟查：
  ⒈林明駕駛車輛自國道3號由北往南方向行駛，於106年11月30
    日下午2時4分許，行經臺北市○○區○道0號22公里0公尺處南
    向內側車道，撞擊同向前方許金昌所駕車輛，許金昌所駕車
    輛再往前推撞前方周富源所駕車輛，周富源所駕車輛復往前
    推撞前方李宜學所駕車輛；又鍾隆騏駕駛貨車撞擊林明車輛
    車尾，鍾隆騏所駕車輛再遭石忠雄駕駛車輛自後方追撞，郭
    呈祥駕駛貨車車頭再撞擊石忠雄車輛之右側車身，而發生系
    爭事故等情，為兩造所不爭執（見不爭執事項㈠），可知系
    爭事故發生時，李宜學、周富源、許金昌、林明、鍾隆騏、
    石忠雄、郭呈祥駕駛車輛依序行駛於國道3號北往南內側車
    道。又系爭事故發生時，第1部車之李宜學見前方有車輛回
    堵情形，於前車煞車減速時隨之煞車減速，後方之周富源、
    許金昌見前方車輛煞車亦隨之煞停，再後方之林明見前方許
    金昌車輛煞停，然煞車不及撞及許金昌車輛，林明後方之鍾
    隆騏煞車不及再撞及林明車輛，再後方之石忠雄見鍾隆騏煞
    車，煞車不及再撞及鍾隆騏車輛，最後方之郭呈祥煞車不及
    ，再撞及前方之石忠雄車輛右側車身及鍾隆騏車輛之車尾等
    節，有李宜學、周富源、許金昌、林明、鍾隆騏、石忠雄、
    郭呈祥之警詢筆錄【見臺北地檢署107年度他字第6514號卷
    （下稱他字卷）49至52、57至60、65至68、73至76、123至1
    55頁】、行車紀錄器監視影像及截圖照片（見外置截圖卷）
    及道路交通事故現場圖（見他字卷109頁）可稽。依道路交
    通安全規則第94條第1項規定後車與前車應保持隨時可以煞
    停之距離，而後車撞擊前車應與後車有無與前車保持隨時可
    以煞停之距離相關，前車於其視野前方發現任何突發狀況（
    如：車流回堵、路上有障礙物、故障車輛或穿越車道之行人
    等等）本即有煞停之義務，後車即應遵守與前車保持隨時可
    煞停距離之規定，用路人始均足以應變路況之變化，尚無課
    予前方車輛駕駛除須注意車前狀況外，亦應注意與後車保持
    行車安全距離之期待可能性，足認系爭事故發生係因後車未
    保持行車安全距離，故於前車煞停時，後方車輛未有足夠之
    煞車距離而撞及前車，應認可歸責於後車之駕駛石忠雄應注
    意而未注意與行進於前方之前車即被上訴人所駕車輛保持行
    車安全距離，難認被上訴人對於行進於其等後方之石忠雄車
    輛有何應保持行車安全距離之注意義務。
  ⒉鍾隆騏車輛撞擊前方之林明車輛時，林明車輛係約略為原地
    小幅度晃動、亦無偏移，有鍾隆騏車輛之行車紀錄器影片及
    影片截圖可證（見外置截圖卷167至177頁），又於撞擊後，
    林明車上共4人均無受傷之情形，後車之鍾隆騏車輛上僅其1
     人，經詢問有無受傷情形，亦未表示有受傷等情，業據林
    明、鍾隆騏於警詢時陳明在卷（見他字卷125、145頁），再
    林明車輛之車尾與鍾隆騏車輛之車頭，受損情形均非屬嚴重
    ，有現場照片可佐（見他字卷193、195、205、215 頁），
    是以依車輛撞擊時狀態、車輛受損情形及無人受傷等情，可
    知鍾隆騏車輛撞擊林明車輛之力道非嚴重。反觀石忠雄車輛
    撞擊鍾隆騏車輛後，石忠雄車輛打橫約45度，後車之郭呈祥
    高速撞上石忠雄車輛之右側車身上訴人乘坐位置，車輛晃重
    情形較鍾隆騏車輛撞擊被告林明車輛時為原地晃動情形明顯
    為大，且郭呈祥車輛之擋風玻璃碎裂、車體毀損嚴重，有郭
    呈祥車輛之行車紀錄器影片、影片截圖及現場照片可佐（見
    截圖卷199至213頁、他字卷193、215、217頁），堪認郭呈
    祥撞擊石忠雄車輛之力道非小，且較鍾隆騏撞擊林明車輛之
    情形顯然有所不同。則上訴人所受系爭傷害，應係與石忠雄
    車輛未保持安全距離撞擊前車，及後車之郭呈祥未保持安全
    距離高速撞上石忠雄車輛右側車身有相當因果關係，難認與
    被上訴人未與前車保持行車安全距離有相當因果關係。
  ⒊臺北市車輛行車事故鑑定委員會就系爭事故鑑定意見（下稱
    系爭鑑定意見）認林明、鍾隆騏、石忠雄、郭呈祥未保持行
    車安全距離同為肇事原因乙節，為兩造所不爭執（見不爭執
    事項㈡），臺北市車輛行車事故鑑定覆議會覆議意見亦認林
    明、鍾隆騏、石忠雄、郭呈祥未保持行車安全距離同為肇事
    原因，有覆議意見書可稽（見本院卷110至116頁）。然查，
    系爭鑑定意見係依鍾隆騏、郭呈祥行車紀錄器影像及石忠雄
    自述：「我行經肇事地點時，前方E車（即鍾隆騏車輛）煞
    停，我跟著煞車但還是來不及，我車頭追撞E車車尾，接著
    被後方G車（即郭呈祥車輛）左前車頭撞擊我車右側車身」
    等語，認定石忠雄車輛撞及鍾隆騏車輛後始遭郭呈祥車輛再
    撞及之事故，係石忠雄、郭呈祥「未保持行車安全距離（同
    為肇事原因）」；而林明、許金昌、周富源、李宜學及鍾隆
    騏間發生之碰撞，被上訴人均係「未保持行車安全距離（同
    為肇事原因）」，有臺北市交通事件裁決所108年9月20日北
    市裁鑑字第1083138290號函為憑（見原審卷317至318頁）。
    堪認系爭鑑定意見及覆議意見係認林明、許金昌、周富源、
    李宜學及鍾隆騏所駕駛車輛間之碰撞事故，肇因於被上訴人
    均未保持行車安全距離；石忠雄撞及鍾隆騏車輛後遭郭呈祥
    車輛再撞及之事故，肇因於石忠雄、郭呈祥均未保持行車安
    全距離，而就系爭事故前5車、後3車之肇事原因分別認定，
    被上訴人僅就與上訴人無關之前5車部分有肇事因素，尚非
    認定被上訴人之行為與石忠雄遭後車撞擊相關，況系爭鑑定
    意見依車輛行車事故鑑定及覆議作業辦法第8條規定，就乘
    客所受傷害之原因為何，未予分析（見同上卷頁），是以系
    爭鑑定意見及覆議意見尚難為有利於上訴人之認定。
  ⒋系爭刑事案件判決判處被上訴人均犯過失傷害罪確定乙節，
    為兩造所不爭執（見不爭執事項㈠）。然按刑事訴訟法第504
    條所謂，應以刑事訴訟判決所認定之事實為據者，係指附帶
    民事訴訟之判決而言，如附帶民事訴訟經移送於民事庭後，
    即為獨立民事訴訟，其裁判不受刑事判決認定事實之拘束（
    最高法院48年台上字第713號判例意旨參照）。系爭刑事案
    件雖認定林明駕車未注意車前狀況且保持適當安全距離，疏
    未注意撞擊前方車輛，鍾隆騏駕車撞擊林明車輛車尾，而發
    生連環追撞車禍肇事，致上訴人受有系爭傷害，但本院依李
    宜學、周富源、許金昌、林明、鍾隆騏、石忠雄、郭呈祥之
    警詢筆錄及道路交通事故現場圖，認定上訴人所搭乘之石忠
    雄車輛，行進於被上訴人後方，被上訴人對其等後方之車輛
    無保持行車安全距離之注意義務，復依車輛撞擊情形、車損
    狀況及系爭事故僅造成上訴人受傷等情，認定被上訴人對前
    車未保持行車安全距離之行為與上訴人因乘坐後車所受系爭
    傷害無相當因果關係，上訴人主張被上訴人應負侵權行為責
    任，即屬無據。
六、綜上所述，上訴人依民法第184條第1項前段、第2項、第185
    條第1項、第191條之2第1項前段、第193條第1項、第195條
    第1項規定，請求被上訴人連帶賠償756萬9,543元本息，均
    為無理由，不應准許，原審就此部分為上訴人敗訴之判決，
    並無不合，上訴意旨指摘原判決此部分不當，求予廢棄改判
    ，為無理由，應予駁回。
七、本件事證已臻明確，兩造其餘攻擊防禦方法及所提證據，經
    本院審酌後，認均不足以影響判決之結果，爰不逐一詳予論
    駁，併此敘明。
八、據上論結，本件上訴為無理由，依民事訴訟法第449條第1項
    、第78條，判決如主文。
中　　華　　民　　國　　110 　年　　3 　　月　　9 　　日
                    民事第三庭    
                        審判長法  官  王怡雯
                              法  官  何君豪
                              法  官  徐淑芬
正本係照原本作成。
如不服本判決，應於收受送達後20日內向本院提出上訴書狀，其
未表明上訴理由者，應於提出上訴後20日內向本院補提理由書狀
（均須按他造當事人之人數附繕本）上訴時應提出委任律師或具
有律師資格之人之委任狀；委任有律師資格者，另應附具律師資
格證書及釋明委任人與受任人有民事訴訟法第466 條之1第1項但
書或第2項所定關係之釋明文書影本。如委任律師提起上訴者，
應一併繳納上訴審裁判費。
中　　華　　民　　國　　110 　年　　3 　　月　　9 　　日
　　　　　　　　　　　    　　書記官  林敬傑